臺灣嘉義地方法院民事判決　93年度訴字第759號
原　　　告　丙○○
訴訟代理人　林芳榮律師
被　　　告　地○○
　　　　　　戌○○
　　　　　　玄○○
上 列一 人
訴訟代理人　天○○○　住同上
被　　　告　午○○　　住臺中市.
　　　　　　未○○　　住臺中市.
上列二人共同
訴訟代理人　申○○　　住嘉義縣.
被　　　告　卯○○　　住嘉義縣.
上 列一 人
訴訟代理人　丑○○　　住高雄縣.
被　　　告　子○○　　住嘉義縣.
　　　　　　　　　　　號
　　　　　　壬○○　　住嘉義縣.
　　　　　　癸○○　　住嘉義縣.
　　　　　　戊○○　　住嘉義縣.
　　　　　　乙○○　　住臺北縣.
兼上列一人
訴訟代理人　甲○○　　住嘉義縣.
被　　　告　寅○○　　住嘉義縣.
　　　　　　己○○　　住臺中市.
　　　　　　宇○○　　住嘉義縣.
　　　　　　宙○○　　住臺北市.
　　　　　　酉○○　　住嘉義縣.
　　　　　　巳○○　　住嘉義縣.
　　　　　　亥○○　　住嘉義縣.
　　　　　　丁○○　　住嘉義縣.
　　　　　　辰○○即被告楊豊.
　　　　　　　　　　　住臺北縣.
　　　　　　　　　　　　號12.
　　　　　　庚○○即被告楊豊.
　　　　　　　　　　　住嘉義市.
　　　　　　　　　　　　樓2
　　　　　　辛○○即被告楊豊.
　　　　　　　　　　　住嘉義縣.
上列當事人間請求分割共有物事件，經本院於民國96年11月8日
言詞辯論終結，判決如下：
    主  文
被告應協同原告就坐落嘉義縣太保市○○○段三八之一地號土地
，地目建，面積五九○八平方公尺，辦理面積更正登記為五七五
○平方公尺。
被告地○○、戌○○、玄○○、午○○、未○○、己○○、宇○○、宙○○、酉○○、巳○○、亥○○，應就被繼承人龔雄振所
有坐落嘉義縣太保市○○○段三八之一地號，地目建，面積五七
五○平方公尺，權利範圍二分之一之土地，辦理繼承登記。
兩造共有坐落嘉義縣太保市○○○段三八之一地號土地，地目建
，面積五七五○平方公尺，分割為如附圖二所示：編號ㄅ部分面
積二五六○平方公尺分歸被告地○○、戌○○、玄○○、午○○
、未○○、己○○、宇○○、宙○○、酉○○、巳○○、亥○○
取得，按應繼分比例保持公同共有；編號ㄆ部分面積三二○平方
公尺分歸被告卯○○取得；編號ㄇ部分面積三二○平方公尺分歸
被告癸○○取得；編號ㄈ部分面積一六○平方公尺，分歸被告辰
○○、庚○○、辛○○取得，並按應有部分各三分之一比例保持
共有；編號ㄉ部分面積一六○平方公尺分歸被告寅○○取得；編
號ㄊ部分面積一六○平方公尺分歸被告子○○取得；編號ㄋ部分
面積一六○平方公尺分歸被告壬○○取得；編號ㄌ部分面積二三
五平方公尺分歸被告丁○○取得；編號ㄍ部分面積二三四平方公
尺分歸被告戊○○取得；編號ㄎ部分面積二三四平方公尺分歸被
告乙○○取得；編號ㄏ部分面積二三五平方公尺分歸原告丙○○
取得；編號ㄐ部分面積三四二平方公尺分歸被告甲○○取得；編
號ㄑ部分面積六三○平方公尺，供作道路使用，由兩造按如附表
所示原應有部分比例保持共有。
訴訟費用由兩造按如附表所示原應有部分比例負擔。
    事實及理由
壹、程序事項：
    被告地○○、卯○○、壬○○、癸○○、寅○○、宇○○、
    宙○○、酉○○、亥○○、丁○○、辰○○、庚○○、辛○○經合法通知，未於最後言詞辯論期日到場，核無民事訴訟
    法第386條所列各款情形，爰依原告聲請，由其一造辯論而
    為判決。又被告楊豊源於民國95年5月8日死亡，由被告辰○○、庚○○、辛○○聲明承受訴訟並登記為所有權人；而共
    有人郭振山將土地應有部分贈與被告丁○○並經移轉登記完
    畢等情，有繼承系統表、戶籍謄本及土地登記謄本等在卷可
    稽，合先敘明。
貳、兩造陳述：
一、原告起訴主張：
  (一)坐落嘉義縣太保市○○○段38之1地號土地（下稱系爭土地
    ），登記面積為5908平方公尺，但依地籍圖求算面積為5750
    平方公尺，已超出允許公差範圍，依辦理土地複丈與建物測
    量補充規定第11條規定，應先辦理更正面積後，辦理分割登
    記。
  (二)系爭土地為兩造所共有，權利範圍如附表所示，並無法令規
    定或契約約定，不得分割之情形，基於土地經濟有效利用，
    實有分割之必要。因共有人龔雄振業已死亡，未辦繼承登記
    ，無法協議分割，爰列共有人龔雄振之法定繼承人為被告，
    先訴請辦理繼承登記後裁判分割。
  (三)附圖二分割方案係按現地使用位置為分配，分割後建物可保
    留，符合共有人全體之利益。共有人楊振雄之繼承人要求將
    附圖一編號6南面之既成巷道加長、加寬，以方便進出，分
    割方案為避免原告丙○○及被告甲○○、戊○○、丁○○、
    乙○○房屋拆屋，5人同意原告及丁○○均減少分配21平方
    公尺，甲○○增加分配86平方公尺，戊○○及乙○○均減少
    分配22平方公尺。附圖二作為道路之編號ㄑ，雖使用63 0平
    方公尺大面積之土地，但將來各共有人建屋時，其所分擔之
    道路面積，可充為建屋空地比例，對各共有人建屋面積，並
    無實質之影響，又將編號ㄆ移到東北角，非原告提出，被告
    丁○○房屋尚在使用，被告卯○○不願拆屋，卻主張拆被告
    丁○○房屋，不合情理。又鄉村土地價值甚低，系爭土地公
    告現值不高，鑑定費用因分割比數較多，必然很高，縱經補
    償金額亦不高，卻須負擔高額鑑價費，不符經濟原則，應無
    鑑價必要。
  (四)聲明：求為判決如主文第1至3項所示。
二、被告方面聲明及陳述略以：
  (一)被告戌○○：不同意原告之分割方案，應開通南北向6米寬
    道路，分得北面的共有人才可建屋，並讓消防車能進出，北
    面產業道路無權處理等語。
  (二)被告玄○○：要維持房屋不拆除，留6米道路可蓋房子，其
    餘沒有意見等語。
  (三)被告午○○、未○○：建屋坐落北面，然均朝南面建築，希
    望從南面出入，並希望附圖一編號6南北向道路為6米寬，以
    便建築及消防車通行，原告之附圖三方案造成北面共有人南
    向出入困難，且有拆除建屋之虞，對北面共有人不公平，由
    南面共有人分得北面部分面積，即可解決問題，同意原告修
    正其方案後提出之附圖二分割方案。另被告戌○○、巳○○
    、壬○○等人主張南北向開通道路，惟開通至北面村道會拆
    到其所有之建物，建物要保留，故不同意等語。
  (四)被告子○○：希望留6米寬道路，應有部分面積要足夠，總
    面積減少應予查明等語。
  (五)被告戊○○：增減面積不爭執，同意原告之分割方案等語。
  (六)被告乙○○、甲○○：增減面積沒有關係，同意原告之分割
    方案等語。
  (七)被告己○○：希望開通南北向6米道路，不同意原告之分割
    方案等語。
  (八)被告巳○○：東西向道路要保留，不能拆到附圖一編號18建
    物，希望開通南北向6米道路等語。
  (九)被告卯○○未於最後言詞辯論期日到場，據先前到庭陳述略
    以：不同意原告之分割方案，本件龔姓家族共有部分北、東
    、西三面均有道路相通，無須另於南面開闢Ｔ字型道路，徒
    增分割複雜性。若有規劃道路必要性，未延伸至附圖二編號
    ㄆ部分，侵害伊合法權益，且刻意將伊分管使用部分分配到
    東北方偏僻地區，甚且將其具有紀念價值地上建物拆除，漠
    視被告權益。附圖二編號ㄊ、ㄉ、ㄈ部分狹長型，無使用之
    經濟價值，如何找補衍生爭議。又編號ㄑ劃歸ㄅ部分道路使
    用，此部分應由ㄅ部分承擔其應有部分，伊根本無法使用，
    不應由其分擔該部分面積。若採北移南向共有人之分割方式
    ，因其應有部分面積較多，被告丁○○受贈自郭振山附圖一
    編號30土造平房面積較小，且土造平房已拆除，無保存價值
    ，應以被告丁○○部分北移，被告原占有使用部分維持較為
    妥適，伊堅決反對將分割位置配置於東北角。伊原分管占有
    使用部分，面臨主要對外道路，價值較高，故意將被告分配
    東北部，土地價值偏低，復將被告所有建物拆除，此部分應
    另鑑估南北差價找補，庶服公平正義。系爭土地面積減少達
    158平方公尺，應由地政機關說明或賠償，斷無片面要求權
    利人辦理變更減少登記之理。主張依附圖三分割方案，此方
    案兼顧分割前各共有人分管實際占有使用現況，保留其地上
    建物，符合公平經濟效用原則等情。
  (十)被告壬○○未於最後言詞辯論期日到場，據先前到庭陳述以
    ：同意分割，要留6米寬道路，希望開通南北向道路，但因
    會拆到建物，無法處理等語。
  (十一)被告丁○○未於最後言詞辯論期日到場，據其先前陳述以：
    同意原告之分割方案及面積之增減等語。
  (十二)被告亥○○未於最後言詞辯論期日到場，據先前到庭陳述以
    ：希望能公平分割等語。
  (十三)其餘被告未於言詞辯論期日到場，亦未提出準備書狀作何聲
    明或陳述。
參、得心證之理由：
一、按各共有人得隨時請求分割共有物。但因物之使用目的不能
    分割或契約訂有不分割之期限者，不在此限；又共有物分割
    之方法，不能協議決定者，法院得因任何共有人之聲請，命
    為分配，民法第823條第1項、第824條第2項分別定有明文。
    經查系爭土地為兩造共有，應有部分如附表所示之事實，業
    據原告提出戶籍謄本、繼承系統表及土地登記謄本各1份為
    證，信屬真實。又原告主張系爭土地無因物之使用目的不能
    分割或契約訂有不分割之期限，兩造復無法達成分割協議之
    事實，為被告所不爭執，亦堪認為真實。本件原告訴請分割
    系爭土地，洵屬有據。
二、次按土地登記，除本規則另有規定外，應由權利人及義務人
    會同申請之，土地登記規則第26條定有明文。被告卯○○、
    子○○雖質疑地政機關測量結果，然系爭土地原登記面積為
    5908平方公尺，惟經嘉義縣水上地政事務所派員依地籍圖計
    算測量結果，面積為5750平方公尺，超出地籍測量實施規則
    第243條規定之計算誤差範圍值以上，須依同法第152條、第
    232條規定辦理面積更正登記，有附圖所示嘉義縣水上地政
    事務所複丈成果圖可稽，堪予採信，系爭土地登記面積既有
    錯誤，原告請求被告協同向地政機關辦理更正登記即無不合
    ，應予准許，爰判決如主文第1項所示。
三、按共有之不動產之共有人中有人死亡者，他共有人請求分割
    共有物時，為求訴訟經濟起見，可許原告就請求繼承登記及
    分割共有物之訴合併提起，即以一訴請求該死亡之共有人之
    繼承人辦理繼承登記，並請求該繼承人於辦理繼承登記後，
    與原告及其餘共有人分割共有之不動產。查系爭土地之原共
    有人龔雄振死亡，被告地○○、戌○○、玄○○、午○○、
    未○○、己○○、宇○○、宙○○、酉○○、巳○○、亥○○為其繼承人，迄今均尚未就共有土地應有部分辦理繼承登
    記乙節，業據原告提出土地登記謄本、戶籍謄本、戶口名簿
    、繼承系統表等為證，堪信為真。依上開說明，原告請求上
    揭被告就被繼承人龔雄振所有系爭土地應有部分辦理繼承登
    記，為有理由，應予准許，爰判決如主文第2項所示。
四、本院就分割方法，斟酌如下：
  (一)系爭土地略呈不規則四角形，南北面有道路，東西面均與第
    三人土地相鄰，各共有人於系爭土地上建物坐落如附圖一所
    示等情，業據本院履勘現場，囑託嘉義縣水上地政事務所測
    量，有勘驗筆錄、複丈成果圖、地籍圖謄本各1份及現場照
    片7張在卷可資參佐。
  (二)原告主張如附圖二所示之分割方案，為被告午○○、未○○
    、戊○○、乙○○、甲○○、丁○○表示同意；被告戌○○
    、己○○、巳○○、壬○○抗辯希望南北向開通6米道路；
    被告卯○○則反對此方案，主張採用附圖三所示方案；其餘
    被告則經本院檢附原告所提之分割方案促其表示意見，均未
    表示意見。觀之系爭土地共有人數眾多，地上建物分屬不同
    共有人所有，原告先前提出附圖三所示分割方案，為顧及南
    面共有人應有部分比例及建物完整性，將南面共有人面積向
    北延伸結果，有拆除北面龔姓建物，及共有人癸○○、卯○○、戊○○、乙○○及原告等人面積減少之缺點，原告嗣另
    提出維持楊姓共有人土地應有部分相符之分割方案（見原告
    95年2月17日呈報狀所載），原告並未採此方案，被告卯○○於本院審理時表示應維持其應有部分面積不減少（見本院
    95年10月26日言詞辯論筆錄），於原告修正附圖三上開缺失
    另提分割方案後，被告卯○○再主張採取其所有面積將有減
    少之附圖三分割方案，顯有不妥。被告午○○、未○○主張
    其坐落北面建物係朝南建築並通行附圖一編號6道路數年，
    南面需留通路，願由北面提供南面建物共有人不足面積，經
    本院審酌系爭土地建物多朝南面建築及出入，如附圖一編號
    6通道依應有部分比例及建物現況分歸南面建物共有人所有
    ，將立即造成北面建物共有人出入之不便，並非妥適，為兼
    顧出入便利性、共有人建物坐落及應有部分比例分配，本院
    認被告午○○、未○○方面主張由北面提供部分土地面積分
    歸南面共有人之分割方案可行。被告卯○○雖堅決反對北移
    ，然參酌被告丁○○陳稱附圖一編號30建物尚在使用居住中
    ，而被告卯○○訴訟代理人到庭陳稱現在附圖一編號32房屋
    無人居住（見本院96年1月4日、同年5月8日言詞辯論筆錄）
    ，且該編號32房屋已破損、廢棄不堪使用之現況，有原告提
    出現場照片4張在卷可稽，本院乃採被告午○○、未○○之
    分割概念，考量建物使用現況將被告卯○○分歸面積北移，
    並使被告卯○○分得土地面積方正、面臨道路，利於使用，
    以維衡平，原告因郭家方面為完整保留建物，乃提出修正分
    割方案如附圖二所示，雖礙於建物坐落及應有部分限制，部
    分共有人分割後分得面積有所增減，然業經有增減之被告乙○○、甲○○、戊○○、丁○○同意，有渠等答辯狀1份在
    卷可稽。附圖二分割方案以維持現有建物坐落及通行使用現
    況為原則，各共有人均可對外通行，對共有人均有利，分割
    後被告辰○○、庚○○、辛○○具狀表示同意維持共有關係
    ，亦有同意書在卷可佐，原告所提附圖二分割方案應屬允當
    。被告卯○○抗辯未使用附圖二編號ㄑ之道路；被告戌○○
    、己○○、巳○○、壬○○抗辯應開通南北向道路，然附圖
    二編號ㄑ之通道係以現況利用為基，開通南北向道路涉及各
    共有人應有部分增減，恐拆及被告龔姓建物而遭被告午○○
    、未○○訴訟代理人申○○反對，且上開被告均未提出各共
    有人應有部分分配及坐落之具體分割方案以供參酌，本院審
    酌系爭土地之條件、臨路狀況、使用現狀、整體利用之效益
    、各共有人之利益、附圖二、三所示分割方案之優劣及兩造
    之意願等情，認以附圖二所示分割方案分割系爭土地，應屬
    可採，爰分割如主文第3項所示。又被告卯○○雖主張鑑價
    找補土地差價，然此為原告反對，參以系爭土地週邊環境相
    當，南北面價值相差無幾，被告卯○○雖分配於東北面，然
    亦面臨村道，出入方便，且分得之土地方正，較適利用，參
    以共有人數眾多，衡酌鑑定費用及結果未必有利於兩造，本
    院認無鑑定必要，併此敘明。
肆、因分割共有物而涉訟，由敗訴當事人負擔訴訟費用顯失公平
    者，法院得酌量情形，命勝訴之當事人負擔其一部，民事訴
    訟法第80條之1定有明文。本件兩造係因分割系爭土地無法
    達成協議而涉訟，但各自所為之行為均為維護自身權益，揆
    諸上揭說明，按兩造於系爭土地之原應有部分比例負擔訴訟
    費用，尚屬妥適，爰定訴訟費用分擔如主文第4項所示。
伍、據上論結，原告之訴為有理由，依民事訴訟法第385條第1項
    前段、第80條之1、第85條第1項但書、第2項，判決如主文
    。
中　　華　　民　　國　　96　　年　 11 　　月　　22　　日
                  民事第一庭　法  官　陳端宜
上為正本係照原本作成。
如對本判決上訴須於判決送達後20日內向本院提出上訴狀。
中　　華　　民　　國　　96　　年　 11 　　月　　22　　日
                              書記官  陳慶時
附表：
※附表編號係依土地謄本登記次序
┌─────┬────────────────┬───────┬─────┐
│登記所有人│  現所有人（繼承人）            │ 應 有 部 分  │備     註 │
│          │                                │及訴訟費用負擔│          │
├─────┼────────────────┼───────┼─────┤
│01  卯○○│                                │16分之1       │          │
├─────┼────────────────┼───────┼─────┤
│03  龔雄振│地○○、戌○○、玄○○、午○○、│2分之1        │訴訟費用連│
│          │未○○                          │              │帶負擔    │
│          │                                │              │          │
│          │己○○（龔福然繼承人）          │              │          │
│          │宇○○、宙○○、酉○○、巳○○、│              │          │
│61.12.22亡│亥○○（龔德明繼承人）          │              │          │
├─────┼────────────────┼───────┼─────┤
│05  子○○│                                │32分之1       │          │
├─────┼────────────────┼───────┼─────┤
│06  壬○○│                                │32分之1       │          │
├─────┼────────────────┼───────┼─────┤
│07  癸○○│                                │96分之6       │          │
├─────┼────────────────┼───────┼─────┤
│08  甲○○│                                │20分之1       │          │
├─────┼────────────────┼───────┼─────┤
│09  戊○○│                                │20分之1       │          │
├─────┼────────────────┼───────┼─────┤
│10  丙○○│                                │20分之1       │          │
├─────┼────────────────┼───────┼─────┤
│12  乙○○│                                │20分之1       │          │
├─────┼────────────────┼───────┼─────┤
│14  寅○○│                                │32分之1       │          │
├─────┼────────────────┼───────┼─────┤
│15  丁○○│                                │20分之1       │受贈自郭振│
│          │                                │              │山        │
│          │                                │              │          │
├─────┼────────────────┼───────┼─────┤
│16  辰○○│                                │96分之1       │          │
├─────┼────────────────┼───────┤繼承自楊豊│
│17  庚○○│                                │96分之1       │源部分    │
├─────┼────────────────┼───────┤          │
│18  辛○○│                                │96分之1       │          │
└─────┴────────────────┴───────┴─────┘
